---
title: "Análise exploratória — ADIs eleitorais no STF (2016-2026)"
author: "Davi Barbosa"      # ← preencher / confirmar
date: today
date-format: "DD [de] MMMM [de] YYYY"
lang: pt-BR
format:
  html:
    toc: true
    toc-location: left
    toc-depth: 3
    toc-title: "Sumário"
    number-sections: true
    number-depth: 2
    code-fold: false
    code-tools: true
    theme: cosmo
    fig-align: center
    fig-width: 7
    fig-height: 4.5
    embed-resources: true
execute:
  echo: true
  warning: false
  message: false
---

```{r}
#| label: setup
#| include: false

# Ancora o projeto a partir do qmd para que here::here() funcione tanto
# durante a renderização do Quarto (cwd = pasta do .qmd) quanto em execução
# interativa de chunks no RStudio.
here::i_am("notebooks/exploracao.qmd")

# 00_setup.R: pacotes (tidyverse, gt, scales etc.) + opções pt-BR.
# tema_grafico.R: tema_pesquisa() e paletas reutilizadas em chunks que
# eventualmente regerem ggplots inline.
source(here::here("R", "00_setup.R"))
source(here::here("R", "utils", "tema_grafico.R"))
```

# Apresentação dos dados

O corpus reúne **28 Ações Diretas de Inconstitucionalidade (ADIs)** ajuizadas
perante o **Supremo Tribunal Federal** em matéria **eleitoral**, autuadas
entre 2016 e 2026. A base bruta foi extraída do portal de jurisprudência do
STF (<https://portal.stf.jus.br/hotsites/corteaberta/>) e armazenada em
`data/raw/adis_final.xlsx`. Cada linha corresponde a uma ADI única — a
deduplicação foi feita manualmente.

**Critério de inclusão.** Foram retidas apenas ADIs cujo objeto envolvesse
norma de direito eleitoral (Lei 9.504/1997, Código Eleitoral, resoluções do
TSE com força normativa, EC eleitoral etc.) e que já contassem com decisão
final no portal — sejam decisões de mérito (procedência total ou parcial,
improcedência) ou decisões terminativas (não conhecimento, negativa de
seguimento, prejudicialidade).

**Recorte temporal.** A janela 2016-2026 cobre cinco pleitos consecutivos
(três municipais e dois gerais) e o pleito geral em curso, permitindo
analisar o comportamento decisório do STF ao longo de quatro mandatos
presidenciais distintos.

**Variáveis principais** (após categorização em `01_carregamento_categorizacao.R`):

-   `categoria_analise`: Mérito · Sem mérito · Prejudicado.
-   `modo_decisao`: Colegiada · Monocrática.
-   `ambiente_simplificado`: Plenário Virtual · Plenário Presencial ·
    Monocrática/Outro.
-   `anos_tramitacao`: tempo entre autuação e decisão final, em anos.

```{r}
#| label: carregar-dados

adis <- readRDS(here::here("data", "interim", "adis_categorizadas.rds"))
```

# Panorama geral

```{r}
#| label: dimensoes

dim(adis)
```

Vinte e oito ADIs × 27 variáveis. As colunas de interesse analítico
imediato:

```{r}
#| label: summary-colunas-chave

summary(adis[, c(
  "anos_tramitacao",
  "categoria_analise",
  "modo_decisao",
  "ambiente_simplificado",
  "ano_decisao"
)])
```

A tabela de panorama agregado, produzida por `02_descritivas.R`:

```{r}
#| label: tab-panorama

panorama <- readr::read_csv(
  here::here("output", "tabelas", "panorama_geral.csv"),
  show_col_types = FALSE
)

panorama |>
  gt::gt() |>
  gt::tab_header(
    title    = "Panorama geral do corpus",
    subtitle = "ADIs eleitorais — STF, 2016-2026"
  ) |>
  gt::cols_label(indicador = "Indicador", valor = "Valor") |>
  gt::tab_source_note("Fonte: elaboração própria.")
```

# Quem decide

A relatoria é o primeiro filtro institucional: o ministro relator escolhe se
e quando o caso entra em pauta, e qual o rito (monocrático vs. submissão ao
colegiado). Concentração de relatorias é um indicador parcial de captura
temática.

```{r}
#| label: tab-relatores

adis |>
  dplyr::filter(!is.na(relator_atual)) |>
  dplyr::count(Relator = relator_atual, name = "Total") |>
  dplyr::arrange(dplyr::desc(Total), Relator) |>
  gt::gt() |>
  gt::tab_header(title = "ADIs por ministro relator") |>
  gt::cols_align("left",  columns = Relator) |>
  gt::cols_align("right", columns = Total)
```

A figura 5 detalha o desfecho de cada relatoria:

```{r}
#| label: fig-relatores
#| fig-cap: "Volume de ADIs por relator e desfecho processual."

knitr::include_graphics(
  here::here("output", "figuras", "fig05_relatores.png")
)
```

**Observação substantiva.** Quatro ministros (Toffoli, Barroso, Lewandowski
e Luiz Fux) concentram **14 das 28 ADIs (50%)** do corpus. Esse núcleo
combina trajetórias institucionais distintas (TSE/PGR/STF) e perfis
decisórios também distintos — Toffoli e Lewandowski apresentam **100% de
mérito**, enquanto Barroso e Celso de Mello concentram a maior parte das
decisões sem mérito.

# Como decide

A clivagem entre **colegiada** (Plenário ou Turma) e **monocrática** (decisão
solo do relator) é estruturante: define quem é o autor institucional do
provimento e qual o tipo de visibilidade pública que ele recebe.

```{r}
#| label: tab-modo-cat

readr::read_csv(
  here::here("output", "tabelas", "cruzamento_modo_categoria.csv"),
  show_col_types = FALSE
) |>
  gt::gt() |>
  gt::tab_header(
    title    = "Modo de decisão × categoria analítica",
    subtitle = "N (% por linha)"
  )
```

```{r}
#| label: fig-modo-categoria
#| fig-cap: "Modo de decisão e desfecho processual (barras agrupadas)."

knitr::include_graphics(
  here::here("output", "figuras", "fig03_modo_categoria.png")
)
```

::: {.callout-important title="Achado central"}
**100% das decisões de mérito (20/20) são colegiadas**, ao passo que **7 das
8 não-decisões (87,5%) — soma de "Sem mérito" e "Prejudicado" — são
monocráticas**. Em outras palavras: o filtro de admissibilidade do STF em
matéria eleitoral opera quase exclusivamente *intra muros do gabinete do
relator*, sem deliberação colegiada. Já o enfrentamento substantivo da
inconstitucionalidade alegada é integralmente delegado ao Plenário.
:::

# O que decide

Distribuição agregada dos resultados:

```{r}
#| label: fig-distribuicao
#| fig-cap: "Frequência de cada rótulo bruto de andamento da decisão final (n=28)."

knitr::include_graphics(
  here::here("output", "figuras", "fig01_distribuicao_andamentos.png")
)
```

```{r}
#| label: fig-ano-categoria
#| fig-cap: "Decisões finais por ano de decisão, empilhadas pela categoria analítica."

knitr::include_graphics(
  here::here("output", "figuras", "fig02_decisoes_por_ano.png")
)
```

A composição revela três padrões empíricos:

1.  **"Procedente em parte" lidera** (9 ADIs, 32,1%) — predominância de uma
    estratégia de interpretação conforme e *judicial minimalism* sobre
    decretação plena de inconstitucionalidade.
2.  **Improcedência supera procedência total** (8 × 3) — o STF tende a
    confirmar a legislação eleitoral mais do que invalidá-la integralmente.
3.  **Picos temporais** em **2018** (6 ADIs) e **2022** (6 ADIs) coincidem
    com anos de **eleição geral**, sugerindo *timing* decisório associado ao
    calendário eleitoral — hipótese explorada na seção 6.

# Quando decide

Três cortes temporais complementares.

**(a) Distribuição do tempo de tramitação por categoria:**

```{r}
#| label: fig-tempo-boxplot
#| fig-cap: "Tempo de tramitação (anos) entre autuação e decisão, por categoria. Losango = média; linha central = mediana."

knitr::include_graphics(
  here::here("output", "figuras", "fig04_tempo_tramitacao_boxplot.png")
)
```

A mediana global é de **1,22 anos** e a média, de **1,81 anos** — diferença
indicativa de assimetria à direita, puxada por casos extremos
(máx. = 7,42 anos, ADI 5875).

**(b) Linha do tempo de cada ADI:**

```{r}
#| label: fig-linha-tempo
#| fig-cap: "Linha do tempo individual de cada ADI: círculo vazado = autuação, ponto cheio = decisão."

knitr::include_graphics(
  here::here("output", "figuras", "fig07_linha_tempo_adis.png")
)
```

**(c) Tramitação cruzada com o calendário eleitoral:**

```{r}
#| label: fig-calendario
#| fig-cap: "Tramitação das ADIs sobreposta às datas das eleições do período. Linha grossa = ADI cuja tramitação cruzou pelo menos um pleito."

knitr::include_graphics(
  here::here("output", "figuras", "fig09_tramitacao_e_eleicoes.png")
)
```

Sobreposição empírica entre os universos judicial e eleitoral
(produzida por `04_analise_temporal.R`):

```{r}
#| label: tab-calendario

tempo_calendario <- readr::read_csv(
  here::here("output", "tabelas", "tempo_calendario_eleitoral.csv"),
  show_col_types = FALSE
)

tempo_calendario |>
  dplyr::summarise(
    `ADIs com >= 1 eleição na tramitação` =
      sum(n_eleicoes_durante_tramitacao >= 1L, na.rm = TRUE),
    `ADIs decididas com >= 1 ano de antecedência (art. 16 CF)` =
      sum(decidida_antes_da_eleicao_relevante, na.rm = TRUE),
    `Mediana de dias até a próxima eleição` =
      stats::median(dias_ate_proxima_eleicao_apos_decisao, na.rm = TRUE)
  ) |>
  tidyr::pivot_longer(
    dplyr::everything(),
    names_to  = "Indicador",
    values_to = "Valor"
  ) |>
  gt::gt() |>
  gt::tab_header(title = "Acoplamento entre tramitação e calendário eleitoral")
```

# Síntese

Cinco achados principais, cada um amarrado a um conceito da literatura sobre
judicialização e governança eleitoral:

-   **(i) Monocratização das não-decisões.** **100% das decisões de mérito**
    são colegiadas e **87,5% das não-decisões** (sem mérito + prejudicado)
    são monocráticas. Conecta-se ao conceito de **monocratização do STF**
    (Arguelhes & Ribeiro): o filtro de admissibilidade é decidido solo, e
    apenas o enfrentamento substantivo do mérito chega ao colegiado. O
    custo institucional dessa divisão é a opacidade do gatekeeping
    individual.

-   **(ii) Concentração relatorial e poder de pauta.** Quatro ministros
    (Toffoli, Barroso, Lewandowski e Luiz Fux) concentram **50% do
    corpus** — assimetria expressiva em um Tribunal de 11 cadeiras.
    Conecta-se ao conceito de **controle de agenda judicial individual**: o
    relator detém poder de pauta sobre o caso desde a distribuição até a
    liberação para julgamento, e essa concentração é um proxy parcial de
    captura temática (especialização ou cumulação?).

-   **(iii) Anterioridade comprometida.** Apenas **6 das 28 ADIs (21,4%)**
    foram decididas com pelo menos um ano de antecedência da próxima
    eleição — limiar do **art. 16 da CF**. As demais, mesmo quando
    procedentes, tendem a produzir efeitos vinculantes apenas no pleito
    seguinte. Conecta-se ao conceito de **anterioridade eleitoral / segurança
    jurídica do regime eleitoral**: o STF decide, mas a *time horizon* da
    decisão é deslocada.

-   **(iv) Acoplamento temporal com o ciclo eleitoral.** **15 das 28 ADIs
    (53,6%)** tiveram pelo menos uma eleição passando durante sua
    tramitação. Picos decisórios em **2018** e **2022** coincidem com anos
    de eleição geral. Conecta-se ao conceito de **governança eleitoral
    judicializada**: o Tribunal opera não em isolamento do calendário, mas
    em compasso (sincronizado ou contracíclico — questão em aberto) com
    ele.

-   **(v) Tempo modesto com cauda longa.** Mediana de tramitação de 1,22
    anos é compatível com a expectativa de celeridade em matéria eleitoral,
    mas o máximo de 7,42 anos (ADI 5875) e a assimetria à direita revelam
    que **uma minoria de casos fica represada**. Conecta-se ao conceito de
    **controle de agenda judicial**: a celeridade média não impede o uso
    estratégico da "gaveta" para casos politicamente sensíveis.

# Reprodutibilidade

Para reproduzir este notebook a partir de uma cópia limpa do repositório:

```bash
# 1. Restaurar o ambiente de pacotes a partir do lockfile do renv.
Rscript -e 'renv::restore()'

# 2. Rodar o pipeline na ordem.
Rscript R/01_carregamento_categorizacao.R
Rscript R/02_descritivas.R
Rscript R/03_visualizacoes.R
Rscript R/04_analise_temporal.R

# 3. Renderizar este documento.
quarto render notebooks/exploracao.qmd
```

Estado atual do ambiente:

```{r}
#| label: renv-status

renv::status()
```

Sessão (R + pacotes carregados):

```{r}
#| label: sessioninfo

sessionInfo()
```
